【裁判字號】    99,裁,405
【裁判日期】    990211
【裁判案由】    聲請假處分
【裁判全文】
最  高  行  政  法  院  裁  定
                                       99年度裁字第405號
抗  告  人  乙○○○○○律師事務所
兼 代表 人  甲○○
上列抗告人因與相對人臺中高等行政法院、臺灣臺中地方法院、
臺灣高等法院臺中分院等3相對人間聲請假處分事件，對於中華
民國98年9月28日臺中高等行政法院98年度全字第10號裁定，提
起抗告，本院裁定如下︰
    主  文
抗告駁回。
抗告訴訟費用由抗告人負擔。
    理  由
一、按抗告法院認抗告為不合法或無理由者，應為駁回抗告之裁
    定。
二、抗告人甲○○為我國及美國之執業律師，因違反律師法被臺
    北律師公會移付臺灣律師懲戒委員會懲戒，經該會審查後，
    認為抗告人甲○○有違反律師法第29條、律師倫理規範第3
    條、第6條、第42條及第43條之規定，情節重大，已不適任
    在野法曹之職責，遂依律師法第39條第1款、第3款及第44條
    第4款規定，於民國96年6月23日以96年度律懲字第2號懲戒
    決議予以除名，抗告人不服，向律師懲戒覆審委員會提起覆
    審，經該覆審委員會98年6月26日以98臺覆字第3號覆審決議
    維持上述懲戒決議確定。抗告人聲請假處分主張：其不服該
    決議，已另行提起行政、民事及刑事訴訟予以救濟，因抗告
    人受委託服務國內外眾多案件，服務金額涉及數百億或數千
    億元，抗告人若被撤銷廢止律師執業資格，恐造成無法估計
    及難以回復之損失，故依憲法第22條、行政訴訟法第306條
    第2項、行政執行法第8條第1項第3款規定提起本件假處分之
    聲請等情。
三、本件原裁定以：
(一)按「依律師法第41條及第43條所設之律師懲戒委員會及律師
    懲戒覆審委員會性質上相當於設在高等法院及最高法院之初
    審與終審職業懲戒法庭，與會計師懲戒委員會等其他專門職
    業人員懲戒組織係隸屬於行政機關者不同。律師懲戒覆審委
    員會之決議即屬法院之終審裁判，並非行政處分或訴願決定
    ，自不得再行提起行政爭訟，本院釋字第295號解釋應予補
    充。」司法院著有釋字第378號有解釋，而臺灣律師懲戒委
    員會96年6月23日96年度律懲字第2號決議書，對抗告人甲○
    ○除名之決議書及律師懲戒覆審委員會98年6月26日98年度
    臺覆字第3號覆審決議書，對抗告人甲○○維持除名之覆審
    決議書，均係就辦理律師懲戒之特別程序，依上開司法院釋
    字第378號解釋意旨，尚非可循一般行政爭訟程序，謀求救
    濟。
(二)臺灣高等法院依法務部98年8月18日法檢決字第0980803595
    號函意旨，以98年8月21日院通文正字第0980005488號函及
    第0980005488號函，分別通知臺灣高等法院臺中分院、臺灣
    臺中地方法院以「主旨：甲○○律師違反律師法案，經付懲
    戒決議應予除名處分確定，並自98年6月26日生效，請貴院
    配合辦理其廢止登錄事宜如說明二，……。說明：一、依法
    務部98年8月18日法檢決字第0980803595號函辦理。二、按
    律師法施行細則第10條第1項第2款規定，律師受律師法第44
    條第4款除名之懲戒處分，法院應廢止其登錄，爰請各登錄
    法院配合辦理，並請於文到10日內函復辦理情形並副知司法
    院。」並副知抗告人，臺灣高等法院臺中分院及臺灣臺中地
    方法院乃依上開規定及通知於98年8月25日辦理廢止登錄執
    行完畢，足見兩造間爭執之法律關係業已確定，此一既成事
    實並無法律關係不明。查上開通知抗告人甲○○已遭除名註
    銷登錄之通知函，僅係單純事實陳述，並非對人民為發生法
    律效果之行政行為，亦非對抗告人甲○○之主張有所准駁，
    尚不對外發生法律效果，故不屬於行政處分；且該通知函依
    據之系爭除名決議，並非行政處分或訴願決定，不得再行提
    起行政爭訟，又原審法院並未接獲法務部上開有關抗告人違
    反律師法受除名懲戒處分之函文，亦無辦理廢止登錄之作為
    （見卷內查復資料），並無法律關係不明，而有依確認之訴
    將其所受不明之不利益效果除去之必要，抗告人自無聲請定
    暫時狀態假處分之實益，或避免急迫危險而定暫時狀態之處
    分可言，抗告人之聲請即不符行政訴訟法第298條第1項、第
    2項所定假處分之要件，於法不合，乃裁定駁回抗告人之聲
    請。
四、本院查：
(一)按「公法上之權利因現狀變更，有不能實現或甚難實現之虞
    者，為保全強制執行，得聲請假處分。於爭執之公法上法律
    關係，為防止發生重大之損害或避免急迫之危險而有必要時
    ，得聲請為定暫時狀態之處分。」行政訴訟法第298條第1項
    、第2項定有明文。該規範意旨，係因公法上權利之爭執，
    常因訴訟之進行曠日廢時，即使權利人事後獲得勝訴判決，
    往往因損害已經發生或公法上權利狀態有所變更，導致權利
    無從實現，故有加以暫時保護之必要。因此，假處分聲請要
    件自應以當事人之間有爭執之法律關係存在為必要。
(二)查律師懲戒覆審委員會之決議即屬法院之終審裁判，司法院
    釋字第378號著有解釋，抗告人甲○○因違反律師法業經臺
    灣律師懲戒委員會懲戒決議予以除名，並經律師懲戒覆審委
    員會覆審決議維持上述懲戒決議，則抗告人甲○○之律師除
    名處分業已確定，不得再行提起行政爭訟。是本件關於律師
    除名處分，並無爭執之法律關係存在，亦無所謂「本案訴訟
    」，自無定暫時狀態加以保護之必要，原裁定因而駁回抗告
    人之聲請，於法自無不合。抗告意旨猶泛言抗告人甲○○之
    執業資格未被除名或撤銷，「文聯台委」及「文聯覆委」決
    議均係偽造及登載不實公文書，非司法院釋字第378號解釋
    之合憲產物，相對人等依犯罪產物所為處分屬行政處分，亦
    屬行政訴訟法第6條確認之訴之範圍云云，要無可採。其抗
    告難認有理由，應予駁回。又本件所適用法律，並無疑義，
    抗告人請求本院聲請司法院大法官解釋，核無必要。又抗告
    人乙○○○○○律師事務所如非合夥組織，而係單純合用辦
    公處所，則無當事人能力，其聲請即不合法，原裁定予以駁
    回，結論並無不同，仍應予以維持，併予明。
五、據上論結，本件抗告為無理由。依行政訴訟法第104條、民
    事訴訟法第95條、第78條、第85條第1項前段，裁定如主文
    。
中    華    民    國    99    年    2     月    11    日
                    最高行政法院第五庭
                        審判長法官  黃  璽  君
                              法官  廖  宏  明
                              法官  鄭  忠  仁
                              法官  吳  東  都
                              法官  陳  金  圍
以  上  正  本  證  明  與  原  本  無  異
中    華    民    國    99    年    2     月    11    日
                              書記官  彭  秀  玲


司法院資訊處製作；財團法人民間司法改革基金會備份。
